【裁判字號】    99,訴,1968
【裁判日期】    991029
【裁判案由】    確認之訴
【裁判全文】
臺灣臺北地方法院民事判決              99年度訴字第1968號
原      告  甲○○
被      告  祭祀公業周子懷
法定代理人  周聰鑄
上列當事人間確認派下權不存在事件，本院於民國99年10月7日
言詞辯論終結，判決如下：
    主  文
原告之訴駁回。
訴訟費用由原告負擔。
    事實及理由
一、原告起訴主張：被告於民國97年7月1日祭祀公業條例實施前
    即已存在，依據本條例第4條規定，本條例實施前已存在之
    祭祀公業，其派下員依規約定之，是被告在辦理派下員繼承
    變動須依據本規約辦理，不應違背規約書，將不合規定之繼
    承人列入派下員現員名冊中，然被告在辦理派下員繼承變動
    時，將訴外人周宜璉、周麗華、周麗娟、周麗惠、周蔚婷等
    5名女子列入其中，違反本公會規約書之規定，原告遂依本
    條例第11條之規定，於被告辦理派下員繼承變動公告30 日
    內提出異議，嗣收受臺北市大安區公所（下稱大安區公所）
    轉發之被告申復書，原告仍存質疑，此關係到被告派下現員
    名冊之正確性，為此，爰提起本件確認之訴等語。並聲明：
    確認訴外人周宜璉、周麗華、周麗娟、周麗惠、周蔚婷對被
    告之派下權不存在。
二、被告則以：
  （一）依據祭祀公業條例第4條規定：「本條例實施前已存在
        之祭祀公業，其派下員依規約定之」、第5條規定：「
        本條例實施後，祭祀公業及祭祀公業法人之派下員發生
        繼承事實時，其繼承人應以共同承擔祭祀者列為派下員
        」，原告於98年11月6日將其兄周俊智之子即訴外人周
        萬霖、周萬庭列入派下員申報後，經大安區公所形式審
        查周俊智於98年6月13日即祭祀公業條例實施後死亡，
        則其長女即訴外人周宜璉可依本條例第5條之規定列為
        派下員，要求被告提出周宜璉之拋棄書或具結其為無承
        擔祭祀者不列入派下員，而訴外人周宜璉僅15歲，經被
        告向其母林秀珠說明原告反對其列入派下員後，仍不願
        簽結拋棄書，被告遂將周宜璉列入派下員申報，另派下
        員周炳煌於98年5月1日死亡，其子即訴外人周國楨、周
        國凱、其女訴外人周麗華、周麗娟、周麗惠、周蔚婷等
        無人拋棄繼承，並願意每年春冬祭典日回來祭祖，被告
        亦依本條例第5條之規定將渠等列入派下員申報，本條
        例第5條中明文保障女性繼承派下權，被告依法辦理繼
        承變動並經大安區公所審查通過。
   （二）祭祀公業條例第5條係基於民法規定男女繼承權平等，
         規範本條例施行後之祭祀公業不得再依宗祧繼承之習
         俗排除女性派下之權利，經主管機關備查有案之規約
         內容如與本條例第5條規定不一時，除應優先適用條例
         規定辦理外，並請變更其規約（內政部97年12月10日
         內授中民字第0970732948號函參照），原告所提司法
         院院字第647號解釋函解釋日期為20年12月25日，又最
         高法院98年臺上字第2035號民事判決之事實係發生於
         90 年間，皆在本條例施行之前，不可類推適用等語置
         辯。並聲明：原告之訴駁回。
三、兩造不爭執之事項：
  （一）被告於71年12月20日制定之規約第5條規定：「本公業
        派下員資格如下：(一)本公業派下權以周子懷所傳男性直
        系血親卑親屬冠周姓者為限。(二)派下員死亡無男性直系
        血親卑親屬者，其女性招贅所生男子冠周姓者，亦具派
        下權。(三)養子女與婚生子女同」。
  （二）被告之派下員周炳煌、周俊智分別於98年5月1日、同年
        6月13日死亡，周炳煌之女周麗華、周麗娟、周麗惠、
        周蔚婷，及周俊智之女周宜璉均未拋棄繼承。
  （三）被告於98年12月9日向大安區公所提出祭祀公業周子懷
        繼承變動部分派下員名冊備查，其中有訴外人周宜璉、
        周麗華、周麗娟、周麗惠、周蔚婷等5名女子列入其中
        ，並經大安區公所依據祭祀公業條例第18條之規定，於
        98年12月23日以北市安民字第09833379901號函公告徵
        求異議。
四、得心證之理由：
  （一）按確認法律關係之訴，非原告有即受確認判決之法律上
        利益者，不得提起之，民事訴訟法第247條第1項定有明
        文。而所謂即受確認判決之法律上利益，係指法律關係
        之存否不明確，原告主觀上認其在法律上之地位有不安
        之狀態存在，且此種不安之狀態，能以確認判決將之除
        去者而言，若縱經法院判決確認，亦不能除去其不安之
        狀態者，即難認有受確認判決之法律上利益（最高法院
        52年臺上字第1240號判例參照）。本件原告主張訴外人
        周宜璉、周麗華、周麗娟、周麗惠、周蔚婷對被告之派
        下權不存在，然為被告所否認，其法律上之地位有不安
        之狀態存在，並能以確認判決將之除去，原告有即受確
        認判決之法律上利益，自得提起本件確認派下權不存在
        之訴，合先敘明。
  （二）依據97年5月19日公布，並自同年7月1日施行之祭祀公
        業條例第5條規定：「本條例施行後，祭祀公業及祭祀
        公業法人之派下員發生繼承事實時，其繼承人應以共同
        承擔祭祀者列為派下員」，準此以觀，被告之派下員周
        炳煌、周俊智分別於98年5月1日、同年6月13日死亡，
        訴外人周麗華、周麗娟、周麗惠、周蔚婷繼承周炳煌，
        訴外人周宜璉繼承周俊智派下權之事實係發生於本條例
        生效後，自有本條例第5條規定之適用。查祭祀公業條
        例第5條所稱之「共同承擔祭祀者」，係指具有參與祭
        祀活動及共同負擔祭祀經費之事實者，但並未限制一定
        要參與主要祭典，方屬有共同承擔祭祀之事實，參照其
        立法理由謂：「基於民法規定男女繼承權平等，本條例
        施行後之祭祀公業即不宜再依宗祧繼承之習俗排除女性
        繼承派下之權利，爰規定本條例施行後，祭祀公業及祭
        祀公業法人之派下員發生繼承事實時，其繼承人應以共
        同承擔祭祀者列為派下員」等語，可知該條之立法目的
        ，乃在於促進男女平權，改正祭祀公業條例生效前，派
        下員發生繼承之事實，僅有男性子孫得繼承為派下員，
        為使派下員之女子亦得繼承為派下員，而有此法條之規
        範，本條針對祭祀公業條例公布施行後，祭祀公業之派
        下員發生繼承事實者，如何定其繼承派下員所為之規定
        ，並無區分祭祀公業係於祭祀公業條例施行前、後設立
        之分別，對於祭祀公業條例施行前、後設立之祭祀公業
        均有適用之，又發生繼承事實，派下員之繼承人是否均
        願繼受為派下員，亦應尊重其個人意願，是以規範僅「
        共同承擔祭祀者」為派下員，亦即有意願，且實際參與
        公業祭祀活動或負擔祭祀經費者，為派下員，故就「共
        同承擔祭祀」之要件，應從寬解釋，只要有親自或委託
        他人參與公業之祭祀活動，不限於公業之主要祭祀活動
        ，均得謂為「共同承擔祭祀者」。
  （三）原告雖否認訴外人周宜璉、周麗華、周麗娟、周麗惠、
        周蔚婷有共同承擔祭祀之事實，惟被告之法定代理人周
        聰鑄陳稱：這5名女性宗親每年冬至前2天祭祖都會來，
        祭祀公業每年都有祭祖儀式，管理人書面通知派下員來
        參加，派下員只要有帶東西來參加即可，沒有要求繳費
        ，也沒有其他儀式等語，原告亦自承：這5位女性是委
        託媽媽出面等語在卷（見本院卷(二)第160頁），則依前
        所述，訴外人周宜璉、周麗華、周麗娟、周麗惠、周蔚
        婷既有委託他人參與被告舉辦之祭祖活動，堪認其等於
        本件繼承事實發生後，客觀上有參與被告祭祀活動之事
        實，佐以其等均未拋棄繼承，且於原告98年11月6日向
        大安區公司提出異議後，亦未出具拋棄派下權切結書，
        此為兩造所不爭執，堪認其等主觀上亦有共同承擔祭祀
        之意思，參酌祭祀公業條例第5條係為摒棄我國舊有排
        除女性參與宗祧繼承之習俗，始立法明文保障女性亦得
        繼承派下員之權利，訴外人周宜璉、周麗華、周麗娟、
        周麗惠、周蔚婷既有意願參與被告之祭祀活動，且有委
        託母親實際參與之行為，已符合該條例第5條規定之共
        同承擔祭祀之要件，原告僅以女子不得享有派下權為由
        ，空口否認其等派下員之資格，自無足採。
  （四）原告雖主張：規約規定派下員之資格以周子懷所傳男性
        直系血親卑親屬冠周姓者為限，且女子須經派下員大會
        同意才能列入云云，而依被告於71年12月20日制定之規
        約書第5條固規定：「本公業派下員資格如下：(一)本公
        業派下權以周子懷所傳男性直系血親卑親屬冠周姓者為
        限。(二)派下員死亡無男性直系血親卑親屬者，其女性招
        贅所生男子冠周姓者，亦具派下權。(三)養子女與婚生子
        女同」，亦即被告之派下員以周子懷後代周姓男性直系
        血親卑親屬為原則，無男性子孫者，其女性子孫招贅婚
        生子須冠周姓者始為派下員，然訴外人周宜璉之父周俊
        智及訴外人周麗華、周麗娟、周麗惠、周蔚婷之父周炳
        煌均係於祭祀公業條例施行後始死亡，已如前述，則關
        於周俊智、周炳煌死亡後，得繼承其2人派下權之人之
        認定，自應優先適用祭祀公業條例第5條之規定，即其2
        人之直系血親卑親屬不分男女，均以共同承擔祭祀者為
        派下員，是以，被告之規約內容與祭祀公業條例第5條
        規定不一致，自應優先適用條例規定之辦理，並應變更
        該規約之內容。
  （五）原告另主張：依據祭祀公業條例第4條規定，於祭祀公
        業條例施行前已存在之祭祀公業，其派下員應依規約或
        習慣定之云云，按祭祀公業條例第4條規定：「本條例
        施行前已存在之祭祀公業，其派下員依規約定之。無規
        約或規約未規定者，派下員為設立人及其男系子孫（含
        養子）。派下員無男系子孫，其女子未出嫁者，得為派
        下員。該女子招贅夫或未招贅生有男子或收養男子冠母
        姓者，該男子亦得為派下員。派下之女子、養女、贅婿
        等有下列情形之一者，亦得為派下員：一經派下現員3
        分之2以上書面同意。二經派下員大會派下現員過半數
        出席，出席人數3分之2以上同意通過」，其立法理由謂
        ：「基於尊重傳統習俗及法律不溯既往之原則，對於已
        存在之祭祀公業明定其派下員依規約定之，無規約或規
        約未規定者，派下員為設立人及其男系子孫（含養子）
        。派下員無男系子孫，其女子未出嫁者，得為派下員。
        該女子招贅夫或未招贅生有男子或收養男子冠母姓者，
        該男子亦得為派下員。除上揭臺灣傳統習慣當然取得派
        下員資格外，其餘派下之女子、養女、贅婿等例外情形
        取得派下員資格應經派下現員3分之2以上書面同意或經
        派下員大會派下現員過半數出席，出席人數3分之2以上
        同意通過」，足見本條係針對在祭祀公業條例施行前已
        存在之祭祀公業，其派下員資格如何取得、認定之依據
        ，此與同條例第5條係針對祭祀公業條例公布施行後，
        祭祀公業之派下員發生繼承事實者，如何定其繼承派下
        員所為之規定不同，被告之規約第5條目前雖規定被告
        之派下員以周子懷後代周姓男性直系血親卑親屬為原則
        ，無男性子孫者，其女性子孫招贅婚生子須冠周姓者始
        為派下員，然於祭祀公業條例施行後，被告之派下員發
        生繼承事實時，仍應優先適用祭祀公業條例第5條之規
        定，並應變更其規約之內容，始符合法制，原告以被告
        係於祭祀公業條例施行前即已存在，其派下員之資格，
        應適用該條例第4條第1項，即依規約第5條規定，女性
        子孫不得為派下員云云，顯係誤解該條例第4條、第5條
        相互間之立法意旨，洵非可採。
五、綜上所述，訴外人周宜璉、周麗華、周麗娟、周麗惠、周蔚
    婷客觀上有參與被告祭祀活動之事實，主觀上亦有共同承擔
    祭祀之意思，已符合祭祀公業條例第5條規定「共同承擔祭
    祀」之要件，原告尚不得以女子不得享有派下權為由，否認
    其等派下員之資格。從而，原告請求確認訴外人周宜璉、周
    麗華、周麗娟、周麗惠、周蔚婷對被告之派下權不存在，為
    無理由，應予駁回。
六、本件事證已臻明確，兩造其餘攻擊防禦方法及舉證，核與判
    決結果無影響，爰不予一一論列，附此敘明。
七、據上論結，本件原告之訴為無理由，依民事訴訟法第78條，
    判決如主文。
中    華    民    國    99    年    10    月    29    日
                  民事第二庭    法  官  鍾素鳳
以上正本係照原本作成。
如對本判決上訴，須於判決送達後20日內向本院提出上訴狀。如
委任律師提起上訴者，應一併繳納上訴審裁判費。
中    華    民    國    99    年    10    月    29    日
                                書記官  林玗倩

司法院資訊處製作；財團法人民間司法改革基金會備份。
